臺灣高等法院臺南分院刑事判決　　　　100年度上易字第617號
上　訴　人　臺灣臺南地方法院檢察署檢察官
被　　　告　盛源土木包工業
被　告兼上
一人代表人　廖進華
被　　　告　啟勝土木包工業
被　告兼上
一人代表人　廖明章
上列上訴人因被告違反政府採購法案件，不服臺灣臺南地方法院
一００年度易字第三一七號中華民國一００年九月十五日第一審
判決（起訴案號：臺灣臺南地方法院檢察署九十九年度偵字第八
四二二號、九十九年度營偵字第一八四一號），提起上訴，本院
判決如下：
    主  文
上訴駁回。
    理  由
一、本件公訴意旨略以：被告廖進華係盛源土木包工業（下稱盛
    源土木）之負責人，廖明章係啟勝土木包工業（下稱啟勝土
    木）之負責人，廖進華係廖明章之父。改制前臺南縣柳營鄉
    新山國小於民國九十八年十一月二十七日公開招標「臺南縣
    新山國小九十八年度永續校園局部改造工程」（下稱新山國
    小工程），廖進華有意得標承攬該工程，惟擔心家數不足而
    流標，竟於九十八年十二月某日，基於影響決標價格或獲取
    不當利益之意圖，向無意競標之廖明章借用啟勝土木之名義
    一同投標，廖明章即容許廖進華自行以啟勝土木名義匯付押
    標金，並填寫無得標可能之金額，結果由盛源土木得標。另
    臺南縣南化鄉北寮國小於九十八年十二月間發包「北寮國小
    操場跑道整修工程」（下稱北寮國小工程），廖進華有意以
    盛源土木名義承包該標案，為避免開標時家數不足而流標，
    竟於九十八年十二月十五日，基於影響決標價格或獲取不當
    利益之意圖，向無意競標之廖明章借用啟勝土木之名義一同
    投標，廖明章即容許廖進華自行以啟勝土木名義匯付押標金
    ，並填寫無得標可能之金額，惟開票結果由得裕營造公司以
    最低價得標，因認被告廖進華涉犯政府採購法第八十七條第
    五項前段罪嫌；被告廖明章涉犯政府採購法第八十七條第五
    項後段之罪嫌，被告盛源土木包工業、啟勝土木包工業均應
    依同法第九十二條論處等語。
二、按犯罪事實應依證據認定之，無證據不得認定犯罪事實，刑
    事訴訟法第一百五十四條第二項定有明文。故事實之認定，
    應憑證據，如未能發現相當證據，或證據不足以證明，自不
    能以推測或擬制之方法，以為裁判基礎。而認定不利於被告
    之事實，須依積極證據，茍積極之證據不足為不利於被告事
    實之認定時，即應為有利於被告之認定，更不必有何有利之
    證據（最高法院三十年上字第八一六號判例意旨參照）。且
    刑事訴訟上證明之資料，無論其為直接或間接證據，均須達
    於通常一般之人均不致有所懷疑，而得確信其為真實之程度
    ，始得據為有罪之認定，若其關於被告是否犯罪之證明未能
    達此程度，而有合理懷疑之存在，致使無從形成有罪之確信
    ，根據「罪證有疑，利於被告」之證據法則，即不得遽為不
    利被告之認定，亦有最高法院七十六年台上字第四九八六號
    判例可參。又檢察官就被告犯罪事實，應負舉證責任，並指
    出證明之方法。刑事訴訟法第一百六十一條第一項亦定有明
    文。因此被告並無自證無罪之義務，此乃無罪推定之原則。
    是以何項卷證資料有利於被告或不利於被告，應由擔任公訴
    角色之檢察官盡其舉證之義務，此乃上開法條規定公訴人於
    刑事訴訟程序進行中應盡之法定義務。故最高法院九十二年
    台上字第一二八號判例闡明「刑事訴訟法第一百六十一條已
    於九十一年二月八日修正公布，其第一項規定：檢察官就被
    告犯罪事實，應負舉證責任，並指出證明之方法。因此，檢
    察官對於起訴之犯罪事實，應負提出證據及說服之實質舉證
    責任。倘其所提出之證據，不足為被告有罪之積極證明，或
    其指出證明之方法，無從說服法院以形成被告有罪之心證，
    基於無罪推定之原則，自應為被告無罪判決之諭知」之意旨
    甚明。
三、公訴人認被告廖進華、廖明章分別涉有政府採購法第八十七
    條第五項前段、後段犯行，被告盛源土木包工業、啟勝土木
    包工業應依同法第九十二條論處，無非係以卷附押標金匯款
    單三紙均係由被告廖進華所寫、啟勝土木包工業投標臺南縣
    柳營鄉新山國民小學（以下簡稱「新山國小」）九十八年度
    永續校園局部改造工程之投標金額為新臺幣（下同）一百零
    五萬八千元，此金額與該工程之預算金額相同；啟勝土木包
    工業投標臺南縣南化鄉北寮國民小學（以下簡稱「北寮國小
    」）操場跑道整修工程之投標金額為一百七十一萬元，此金
    額高於該工程之預算金額一百七十萬元。顯見啟勝土木包工
    業並無得標之意。又依卷附北寮國小參加投標廠商紀錄表所
    示，被告盛源土木包工業與啟勝土木包工業送件投標時間分
    別為民國九十八年十二月十五日上午八時五十六分及同日上
    午八時五十八分，顯係同一人同時送件投標為其論據。訊據
    被告廖進華、廖明章均堅決否認有公訴意旨所指之犯行；被
    告廖進華辯稱：伊不曉得啟勝土木包工業的負責人會去投標
    ，因為學校負責人打電話給告知沒有人去投標，如果伊不過
    去幫忙，這筆經費要被政府收回，伊是託朋友幫忙投標，伊
    不知道啟勝土木包工業負責人也有投標。被告廖明章辯稱投
    標書內容是伊一項項慢慢算的，開標時伊有到現場等語。
四、按九十一年二月六日修正公布之政府採購法第八十七條增訂
    第五項，其立法理由為「以處罰借用他人名義或證件投標及
    容許他人借用本人名義或證件參加投標之行為人」。亦即，
    政府採購法第八十七條第五項所處罰者係借用他人名義或證
    件投標，或容許他人借用本人名義或證件參加投標之行為。
    苟行為人並未借用他人名義或證件投標，或容許他人借用本
    人名義或證件參加投標，自與該條項之構成要件有間。是本
    件所應審究者為啟勝土木包工業究係自行參與投標或僅係容
    許被告廖進華借用啟勝土木包工業名義或證件參加投標？經
    查：
(一)、被告廖進華否認有借用啟勝土木包工業名義或證件投標；被
    告廖明章亦否認有容許盛源土木包工業借用啟勝土木包工業
    名義或證件投標之行為。被告廖明章於調查站供稱伊投標前
    開新山國小預算金額是伊自己算出來的（見調查站卷第五頁
    ）；前開北寮國小工程投標價亦是伊本人決定的（見同上卷
    第三頁）。本件檢察官既認前開二件工程均係被告廖進華所
    經營之盛源土木包工業借用被告廖明章所經營之啟勝土木包
    工業名義或證件投標，自應舉證證明啟勝土木包工業所提出
    之前開二件工程之工程標單價格並非涉嫌出借名義及證件之
    被告廖明章決定，而係由涉嫌借用他人名義及證件之被告廖
    進華所決定。惟本件就此部分並無證據可資證明。
(二)、依卷附新山國小前開工程參加投標廠商紀錄（見同上卷第一
    六頁）所載盛源土木包工業、啟勝土木包工業分別由廖金福
    、廖明章二人參與開標。次依卷附北寮國小九十八年十二月
    十五日跑道工程招標退還押標金簽領名冊（見同上卷第一七
    頁）所載，北寮國小於九十八年十二月十五日開標當日，退
    還未得標之盛源土木包工業、啟勝土木包工業前開工程押標
    金之郵政匯票分別係由廖進華、廖明章二人簽收。亦即，被
    告啟勝土木包工業負責人即被告廖明章本人於前開二件工程
    開標時均親赴現場，並分別於參加投標廠商紀錄及退還押標
    金簽領名冊上簽名。苟被告廖明章已將啟勝土木包工業名義
    或證件出借予被告廖進華所經營之盛源土木包工業參與投標
    ，斷無被告廖明章本人親赴開標現場參與開標，反而被告廖
    進華僅係派代表廖金福至開標現場參與開標之理，此顯與單
    純容許他人借用啟勝土木包工業名義或證件參加投標之情形
    不同。
(三)、雖卷附購買郵政匯票（作為押標金之用）之郵政國內匯款單
    三紙（受款人）均係由被告廖進華所寫。惟廖進華、廖明章
    既為父子關係，自不得以此遽認盛源土木包工業有借用啟勝
    土木包工業名義或證件參加投標。況其中由啟勝土木包工業
    用以作為新山國小前開工程押標金之五萬五千元郵政匯票亦
    係由被告廖明章於九十八年十二月十五日在左鎮郵局兌領，
    有原審卷附中華郵政股份有限公司新營郵局一百年八月二日
    營字第一００二九００四六八號函檢附之郵政匯票影本可憑
    。苟啟勝土木包工業（即被告廖明章）僅係出借其名義或證
    件供盛源土木包工業（即被告廖進華）投標，被告廖明章應
    無自行兌領押標金之理（見原審卷第一一九、一二二頁）。
    且經比對前開郵政匯票之購買及兌領時間可發現，被告廖明
    章係於九十八年十二月十五日上午八時三十二分十秒在左鎮
    郵局兌領前開五萬五千元郵政匯票，而其作為北寮國小押標
    金之八萬八千元郵政匯票係於同日上午八時三十三分三十六
    秒在左鎮郵局購買，且均由同一承辦人「蘇有財」蓋章（見
    調查卷第十一頁）。亦即，被告廖明章極可能係先兌領前開
    五萬五千元匯票後再購買前開八萬八千元匯票。易言之，向
    左鎮郵局購買前開八萬八千元匯票時，被告廖明章應有在場
    。被告廖進華於調查站詢問時亦供稱：「空白投標資料是我
    印給我兒子廖明章，當時我就先幫他寫好郵政匯票給他，是
    因為怕他沒有經驗所以幫他代寫，後來是他自己拿去買押標
    金」等語，（見同上卷第九頁）尚非無稽。從而，本件尚不
    能逕以購買郵政匯票之郵政國內匯款單係由被告廖進華所寫
    即認定盛源土木包工業有借用啟勝土木包工業名義或證件參
    加投標之事實。
(四)、至於啟勝土木包工業投標新山國小前開工程之投標金額與該
    工程之預算金額相同，投標北寮國小前開工程之投標金額高
    於該工程之預算金額等情雖可以用以作為判斷啟勝土木包工
    業得標意願之參酌。然得標意願之有無與是否出借名義或證
    件並非必然相關，尚不得以啟勝土木包工業無得標意願即認
    定其有出借名義或證件供盛源土木包工業投標之事實。另依
    卷附北寮國小參加投標廠商紀錄表所示，被告盛源土木包工
    業與啟勝土木包工業送件投標時間分別為九十八年十二月十
    五日上午八時五十六分及同日上午八時五十八分，時間雖甚
    為密接，然該工程於當時上午十時十分開標後，由另一家得
    裕營造有限公司得標（有卷附開標紀錄可稽）後，依卷附當
    日退還押標金簽領名冊所載，北寮國小退還盛源土木包工業
    、啟勝土木包工業之押標金係分別由被告廖進華、被告廖明
    章簽領。亦即，當時開標時被告廖進華、廖明章應均在場，
    故尚不得以送件投標時間密接即謂係同一人送件。即令是同
    一人送件，開標時被告廖進華、廖明章既均在場，即尚無從
    逕行認定啟勝土木包工業有出借名義或證件供盛源土木包工
    業投標之事實。
(五)、綜上所述，本件並無積極證據足資認定被告等有前開借用他
    人名義或證件投標，或容許他人借用本人名義或證件參加投
    標犯行。此外，並無其他證據足認被告有前開犯行。本件依
    現存證據逕行認定被告有前開犯行，顯未逾合理可疑之程度
    。從而，本件被告前開犯行即屬不能證明，依法應為無罪之
    諭知。
五、原審因以被告犯罪不能證明，而為被告無罪之判決，核其認
    事用法均無不合。檢察官上訴意旨仍執前詞，指摘原判決不
    當，為無理由，應予駁回。
六、據上論斷，應依刑事訴訟法第三百六十八條，判決如主文。
本案經檢察官謝錫和到庭執行職務。
中    華    民    國   100    年    12    月    14    日
                  刑事第二庭    審判長法  官  葉居正
                                      法  官  張桂美
                                      法  官  陳春長
以上正本證明與原本無異。
不得上訴。
                                      書記官  鄭信邦
中    華    民    國   100    年    12    月    14    日